臺灣桃園地方法院民事判決　　　　　　 100年度訴字第1043號
原　　　告　黃林秀美
訴訟代理人　黃金漢
被　　　告　官讓
上列當事人間請求清償債務事件，本院於民國100 年11月3 日辯
論終結，判決如下：
    主  文
被告應於民國一百零一年六月二十三日給付原告新台幣柒拾伍萬
元，並自民國一百零一年六月二十四日起至清償日止，按年息百
分之五計算之利息。
訴訟費用由被告負擔。
本判決於原告以新台幣貳拾伍萬元供擔保後，得假執行。
    事實及理由
壹、程序方面：
    按訴狀送達後，原告不得將原訴變更或追加他訴，但擴張或
    減縮應受判決事項之聲明者，不在此限，民事訴訟法第255
    條第1 項第3 款定有明文。本件原告起訴聲明第1 項原請求
    ：「被告應給付原告新台幣（下同）75萬元，及自民國（下
    同）100 年6 月20日起至清償日止按年息百分之五計算之利
    息」。嗣原告於100 年11月3 日本院言詞辯論期日變更前開
    聲明為：「被告應於101 年6 月23日給付原告75萬元，並自
    101 年6 月24日起至清償日止，按年息5%計算之利息」，係
    屬減縮應受判決事項之聲明，揆諸首揭規定，並無不合，應
    予准許。
貳、實體方面：
一、原告主張：
    (一)被告於98年5 月間向原告借款868,000 元後，於同年6 月
      22日簽立借據一紙供原告收執，隨後被告即依借據之約定
      按月匯款5,000 元至原告帳戶以為利息之支付。被告於99
      年7 月清償本金118,000 元後，改以每月匯款4,500 元予
      原告，以支付剩餘借款之利息，詎被告按月給付至100 年
      6 月21日後，隨即未依約還款，迄今仍積欠借款75萬元未
      清償，爰聲明：1.被告應於101 年6 月23日給付原告75萬
      元，並自101 年6 月24日起至清償日止，按年息5%計算之
      利息。2.願供擔保請准宣告假執行。
    (二)對於被告答辯之陳述：
      1.被告係於98年2 月間加入慶云事業股份有限公司（下稱
        慶云公司）生前契約多層次傳銷，並邀其妻余靜妹及親
        友溫春福等人陸續加入。由於加入多層次傳銷必須購買
        公司產品始具加入資格，而被告欲邀請加入之親友資金
        均不足，遂向原告借款以給付其邀請加入各當事人之購
        買產品契約款，原告乃依被告之指示，將相關款項868,
        000 元逕匯入慶云公司之帳戶。
      2.否認原告脅迫被告簽立系爭借據，若原告果真脅迫被告
        簽立借據，被告大可做退件動作（慶云公司退件機制14
        日內全額退費），被告又豈可能在簽立借據後，迄至10
        0 年6 月間，均按期繳納利息予原告？系爭借據既已載
        明被告已收到本金並具體約定利息數額，及以本金分期
        攤還等內容，顯已符合民法消費借貸之法定要件。
      3.被告下線溫福旺等人於100 年6 月24日辦理終止契約，
        慶云公司將終止後契約款約五、六十萬元退至被告指定
        之桃園中路郵局0000000 郵局存款帳號，如兩造確為「
        共同投資」，則應成立合夥關係，在上開款項退回後，
        被告自應依民法692 條第3 款合夥目的事業已完成或不
        能完成，而依同法第694 至699 條為清算、分配，豈可
        能匯往被告指定之帳戶？
      4.另被告稱：原告擅自取走其下線溫春福、陳秀容之生前
        契約6 件云云，亦非事實。事實上，溫春福向原告借款
        7 萬元後，因無力償還，遂同意將其所購置慶云公司之
        保單退款以償還債務，乃由溫春福及陳秀容夫妻自行至
        慶云公司辦理5 件生前契約之退件手續，並同意將退款
        所得91,000元匯入原告帳戶。故該部分保單退款係溫春
        福用以清償對原告所負借款債務，而與系爭借款債務無
        關。
二、被告則辯稱：
    (一)原告為被告參加慶云公司生前契約傳銷之上線推薦人，被
      告於98年2 月加入，98年5 月下旬原告鼓吹被告衝「處經
      理」頭銜，惟因被告經濟有困難，原告表示由兩造共同投
      資事業，由原告負責資金，被告負責找人頭，嗣被告於98
      年6 月找足人頭報件，即溫春福3 件、陳秀容3 件、余靜
      妹2 件、黃育婷3 件、溫福旺3 件、溫福惠3 件、溫桂琴
      3 件及葉錦雲3 件，共23件，被告達晉升處經理資格，原
      告及其子黃金漢亦領取高額對等獎金。上開款項均由原告
      直接匯款予慶云公司，並未交付被告，足見兩造係共同投
      資事業，否則被告大可要求將款項匯入被告帳戶，由被告
      自由運用，而非由原告掌控。
    (二)本件實係被告先尋找人頭，原告再將款項匯入慶云公司，
      完成其發展組織下線提升自身頭銜，領取高額獎金之目的
      ，嗣原告於被告找足人頭完成報件後即一再威逼原告簽立
      借據，被告不得已始簽立該借據，惟實際上兩造間並無借
      款之合意，且原告亦未交付任何款項予被告。退步言之，
      縱原告確有借款予被告，然系爭借據之清償期記載為「期
      間以二至三年為限」，原告主張係「最長三年期分期攤還
      」，則自立借據日98年6 月起算須至101 年6 月始至清償
      期，系爭借據清償期屆至前，原告不得請求被告返還。另
      系爭借據第4 點記載「本金可分期攤還」，被告自可分期
      攤還借款本金，原告請求一次清償全部本金75萬元，亦無
      理由。
    (三)原告於99年6 月間自被告下線溫春福及陳秀容處共取走6
      件生前契約，總價值為24萬元，苟如原告所主張，係被告
      向原告借款再找人頭加入，則上開溫春福及陳秀容之生前
      契約應屬被告所有，原告豈可未經被告同意即擅自取走辦
      理退件？原告既已取走上開6 件生前契約，自應賠償被告
      因此所受之損害24萬元。另原告無權自慶云公司受領因溫
      春福及陳秀容終止生前契約之退還款91,000元，亦應返還
      被告，以上被告均得主張與原告之請求互為抵銷或請求從
      中扣除。
三、兩造不爭執事項：
    (一)被告於98年6 月22日簽立系爭借據予原告收受。
    (二)溫春福、陳秀容、余靜妹、溫福旺、溫福惠、溫桂琴、葉
      錦雲、黃育婷等8 人共購買23件生前契約款項，除由黃育
      婷自行匯款46,000元外，餘868,000 元均由原告於98年6
      月間匯款至慶云公司帳戶支付。
    (三)被告自98年7 月起至100 年6 月止先後匯款22筆共計231,
      860元之款項予原告。
    (四)100 年6 月24日溫福旺等人生前契約終止後，慶云公司將
      終止後應付款項匯至被告所指定之郵局帳戶。
    (五)如兩造間有消費借貸關係存在，清償期尚未屆至。
四、兩造爭執事項：
    (一)兩造間有無消費借貸之合意？
    (二)原告匯至慶云公司之款項868,000 元，究為借款或投資款
      ？
    (三)被告自98年7 月起至100 年6 月止共計匯款231,860 元予
      原告之款項究竟為借款利息，或為返還合作事項之投資款
      ？
    (四)被告簽立借據是否遭原告脅迫所為？
    (五)原告應否賠償被告因其未經被告同意擅自取走溫春福等二
      人之生前契約所造成之損害24萬元？原告應否將其自慶云
      公司受領之溫春福等二人終止生前契約退還款項91,000元
      返還被告？並與系爭債務主張抵銷或從中扣除？
五、本院之判斷：
    (一)被告簽立系爭借據非遭原告脅迫所為，兩造間確有消費借
      貸之合意存在，原告匯至慶云公司之868,000 元，係為貸
      與被告之款項：
      1.原告主張被告於98年5 月間向其借款868,000 元之事實
        ，業經提出系爭經被告親筆簽立載有：「一、茲收到來
        金捌拾陸萬捌仟元整，二、期間以二至三年為限，三、
        利息每月伍仟元正，四、本金可分期攤還」等旨之借據
        影本為證（100 年司促字第14722 號卷第6 頁），被告
        對於該借據之真正復不爭執，堪信為真實。
      2.原告主張被告為了加入慶云公司之生前契約多層次傳銷
        事業，而邀其親友余靜妹、溫春福等購買該公司之生前
        契約，惟被告資金不足乃轉向原告借款868,000 元，以
        給付被告邀請入會親友購買生前契約之款項，原告乃依
        被告指示將該款項匯入慶云公司帳戶。被告固不否認原
        告於98年6 月間匯款868,000 元至慶云公司，以支付溫
        春福、陳秀容、余靜妹、溫福旺、溫福惠、溫桂琴、葉
        錦雲、黃育婷等八人購買生前契約之款項，惟辯稱：上
        開款項為兩造共同投資事業之款項，當初兩造係約定由
        被告尋找人頭，由原告將款項匯入慶云公司，完成其發
        展組織下線，提昇自身頭銜，領取對等獎金及組織獎金
        之目的，並非借款云云。但查，倘該款項確如被告所述
        為投資款，何以被告在其自承親筆書立之系爭借據中，
        不直接載明為「投資款」，而記載為「借據」？甚至約
        定被告按月應給付之利息金額及借款期限？反而對於投
        資獲利如何分配隻字未提，殊不合常理。系爭借據之文
        義與消費借貸之性質相符，而與共同投資之約定內容迥
        不相同，自應認原告匯入慶云公司之868,000 元，係原
        告貸與被告之款項，而非投資款。
      3.被告固辯稱系爭借據係遭原告脅迫所簽立，然其自承無
        法提出證明（卷第98頁）。況衡諸常情，苟被告簽立系
        爭借據非出於己意，理應遭脅迫後設法撤銷其意思表示
        ，詎被告非但捨此不為，反而自翌月即98年7 月起至10
        0 年6 月間，先後共計匯款231,860 元至原告帳戶，業
        經認定如上，此舉顯異於常理，此項辯解亦非可信。
    (二)被告自98年7 月起至100 年6 月止共計匯款231,860 元予
      原告之款項為借款之本金及利息，而非返還合作事項之投
      資款：
      1.經查，原告於98年6 月間匯款868,000 元至慶云公司後
        ，被告旋自98年7 月至99年4 月間定期匯款5,000 元至
        原告帳戶（98年11、12月應匯款項連同99年1 月應匯款
        項於99年1 月26日合併匯入15,000元），核與系爭借據
        所約定之每月應付利息金額5,000 元相符。嗣被告於99
        年5 月除上述5,000 元外，另匯入88,000元，而自99年
        6 、7 月間每月匯款金額由原先之5,000 元減為4,680
        元，被告復於98年7 月除上開4,680 元之外，同時匯予
        原告30,000元，此後，被告自99年8 月起至100 年6 月
        止，每月匯入原告帳戶之金額又從先前之4,680 元減為
        4,500 元，此有被告所提98年7 月至100 年6 月期間，
        由其郵局匯款至原告帳戶之匯款明細及郵政國內匯款執
        據（卷第35-57 頁）在卷足憑。由此可見被告匯款金額
        非但固定，且每當出現較大金額之匯款（即上述88,000
        元及30,000元）後，每月固定匯入原告帳戶之金額便隨
        同減少，此顯與投資款通常於投資後視盈虧情形決定是
        否分紅，且其分派金額未必固定者不同，卻與利息金額
        往往隨著本金之減少而遞減之情形相符，堪信上述被告
        匯予原告之款項，除99年5 月匯入之88,000元及99年7
        月匯入之30,000元係清償借款本金外，其餘按月匯入
        5,000 元、4,680 元及4,500 元不等之款項，即為借款
        之利息。
      2.被告雖辯謂上開匯款係為了緩和雙方對立而支付之分期
        返還金云云（卷第119 頁），果爾，被告理應為一次給
        付以展現其誠意，或在給付數期後發現無法緩和雙方對
        立之目的無法達成時即拒絕給付，始符常理，焉有可能
        仍繼續給付長達將近二年之理？被告此項抗辯，不足憑
        信。
      3.綜上說明，被告自98年7 月起至100 年6 月止共計匯款
        231,860 元予原告之款項，實為消費借貸之部分本金及
        利息，而非返還合作事項之投資款。
    (三)原告未擅自取走、終止溫春福、陳秀容之生前契約，故未
      對被告造成24萬元之損害；原告亦有權受領慶云公司給付
      之終止生前契約退還款91,000元，故被告不得主張與系爭
      債權額抵銷或從中扣除：
      1.被告另辯稱：若認定原告匯予被告之868,000 元係消費
        借貸款，被告並已清償其中118,000 元，但訴外人溫春
        福、陳秀容之生前契約係屬被告所有，原告未經被告同
        意擅自取走並辦理終止，致被告受有24萬元之損害，自
        應賠償被告24萬元。又溫春福、陳秀容之生前契約既屬
        被告所有，原告無權受領上揭終止契約退款91,000元，
        而應從系爭借款債權額中扣除或抵銷云云。對此，原告
        則謂：溫春福前積欠伊借款債務，因屆期無法清償，故
        同意終止其與陳秀容前向慶云公司購買之生前契約，以
        應退還款項抵償上開借款債務，溫春福乃與陳秀容同赴
        慶云公司辦理終止生前契約，並非伊擅自取走溫春福等
        之生前契約，伊所受領之91,000元係經溫春福同意，用
        以抵償溫春福對伊所負借款債務等語。
      2.原告主張其受領溫春福等終止生前契約之退還款項，與
        本件借貸款無關，而係訴外人溫春福用以抵償其向原告
        借貸之7 萬元乙節，業經提出溫春福出具之借條、本票
        及讓渡書影本各1 紙為證（卷第115 頁、116 頁、129
        頁）。訊諸證人溫春福到庭證稱：伊未向原告借款，而
        係向原告之子（即原告訴訟代理人）黃金漢借款，本金
        連同利息開立面額七萬元之本票1 紙予黃金漢，嗣伊與
        妻陳秀容持向慶云公司購買之生前契約5 份用以抵償上
        揭債務等語（卷第142-14 3頁）。原告與溫春福就有關
        證人借款及簽發本票之對象，究為黃金漢或為原告乙節
        ，所述內容雖有不同，惟不論根據何者，該筆借款之貸
        與人均非被告，堪以認定。從而，慶云公司依溫春福之
        指示直接匯入原告帳戶之終止生前契約退還款，係清償
        溫春福前向原告或黃金漢積欠之上述借款，並非資以清
        償系爭借款債務。
      3.被告又辯謂：上開溫春福及陳秀容之生前契約應屬被告
        所有，原告不得未經被告同意即擅自取走辦理退件，原
        告既已取走生前契約，應賠償被告因此所受之損害24萬
        元云云。但查，溫春福已自承偕妻陳秀容親自前往慶云
        公司辦理終止生前契約相關手續（卷第143 頁），慶云
        公司行政人員張芳瑜亦到庭結證：「……如果本人出面
        就依照本人的意思出面，如果本人沒辦法出面可出具委
        託書請上線代為終止，本件溫春福和陳秀容親自出面，
        就不一定經過他們的上線（被告）。……會員本身要退
        件，我們會依照會員的意思，至於通知上線只是知會的
        性質，並不是要經過上線的同意才可以終止。」等語綦
        詳（卷第125 頁正反面），足見溫春福等二人係親自辦
        理相關生前契約終止手續，被告所稱原告擅自取走溫春
        福夫妻辦理退件云云，與事實不符。溫春福與陳秀容既
        為生前契約之當事人，彼等自得基於契約當事人之地位
        逕行終止契約，並無徵得被告同意之必要，是縱未經被
        告同意即為終止之意思表示，亦難認對被告造成任何損
        害。又溫春福因對原告負有借款債務，乃簽立讓渡書同
        意以其終止生前契約之退款抵償其對原告所負借款債務
        ，並指示慶云公司直接匯款予原告，足見原告受領上述
        款項，不但有據，亦難認對被告造成損害，被告即無從
        為抵銷或扣除之主張。
    (四)承上所述，被告確曾向原告借款868,000 元，除其中本金
      118,000 元業經清償（99年5 月24日清償本金88,000元、
      99年7 月23日清償本金30,000元）外，尚有750,000 元未
      清償。依被告所簽立之借據第2 條約定「期間以2 至3 年
      為限」，未約明一明確之日期，則系爭借款之清償期最遲
      於101 年6 月22日確定屆至，又上開借據所謂「本金可分
      期攤還」係指在借貸期間內（清償期屆至前）得分期攤還
      ，一旦借貸期限屆至，即應為一次、全部之給付，從而原
      告基於消費借貸之法律關係，請求被告於清償期屆至後一
      次而為給付，即訴請被告於101 年6 月23日給付原告75萬
      元，並自101 年6 月24日至清償日止，按年息5%計算之利
      息，為有理由，應予准許。
六、原告之訴既有理由，其陳明願供擔保請准宣告假執行，經核
    並無不合，爰酌定相當擔保金額，予以准許。
七、本件判決之基礎事實已臻明確，兩造其餘攻擊防禦方法及舉
    證，核與判決結果無影響，毋庸逐一論列，併此敘明。
八、本件原告之訴為有理由，依民事訴訟法第78條、第390 條第
    2 項，判決如主文。
中    華    民    國   100    年    11    月    17    日
                  民事第一庭    法  官  邱璿如
以上正本係照原本作成
如對本判決上訴，須於判決送達後20日內向本院提出上訴狀。
如委任律師提起上訴者，應一併繳納上訴審裁判費。
中    華    民    國   100    年    11    月    17    日
                                書記官  利冠蔚